【裁判字號】    99,易,621
【裁判日期】    990623
【裁判案由】    詐欺
【裁判全文】
臺灣臺北地方法院刑事判決               99年度易字第621號
公  訴  人  臺灣臺北地方法院檢察署檢察官
被      告  甲○○
上列被告因詐欺案件，經檢察官提起公訴（99年度偵字第2692號
），及移送併案審理（臺灣臺北地方法院檢察署99年度偵字第76
64號），本院判決如下：
    主  文
甲○○幫助意圖為自己不法之所有，以詐術使人將本人之物交付
，處有期徒刑參月，如易科罰金，以新臺幣壹仟元折算壹日。緩
刑貳年，並應按附表所示方法向乙○○、丙○○、丁○○支付損
害賠償。
    事  實
一、甲○○在主觀上應有預見不詳姓名年籍之成年人收集他人金
    融帳戶之目的，係欲供詐欺犯罪用，竟基於幫助他人犯詐欺
    取財之不法所有意圖之不確定故意，於民國98年11月13日至
    同年月14日13時47分許前某時，在不詳地點，將其向臺灣土
    地銀行新店分行申辦帳號000000000000號帳戶之提款卡、密
    碼，交付予不詳姓名年籍成年人，供該成年人所屬詐欺集團
    成員作為向不特定民眾詐欺取財犯罪匯款帳戶。嗣該詐騙集
    團成員於取得上開帳戶提款卡及密碼後，即基於意圖為自己
    不法所有之犯意，於下列時、地，對乙○○等人詐取財物:
  (一)於98年11月14日14時許，乙○○接獲自稱為誠品網路購物會
    計人員來電，向其佯稱:其先前網路購物付款誤設為分期付
    款，須至自動櫃員機進行變更，乙○○不疑有他，而陷於錯
    誤，於當日下午14時23分許，至中華郵政設於臺南縣善化鎮
    ○○路332號善化郵局之自動櫃員機前，依對方指示進行操
    作，而誤將其帳戶內之存款新臺幣（下同）29987元匯入被
    告交付他人使用之上開臺灣土地銀行帳戶中，乙○○始知受
    騙。
  (二)於98年11月14日13時47分許，丙○○接獲自稱為誠品網路購
    物工作人員來電，向其佯稱:其先前網路購物付款誤設為分
    期付款，會有花旗銀行行員指導其變更。隨即再接獲自稱花
    旗銀行行員之來電，指示其就近至自動櫃員機進行變更。丙○○不疑有他，而陷於錯誤，於當日下午14時32分許，至台
    新銀行設於台中市○○○路之自動櫃員機前，依對方指示進
    行操作，而誤將其帳戶內之存款29988元匯入被告交付他人
    使用之上開臺灣土地銀行帳戶中，丙○○始知受騙。
  (三)98年11月14日14時許，丁○○接獲自稱為誠品網路購物工作
    人員來電，向其佯稱:其先前網路購物付款誤設為分期付款
    ，會有郵局服務人員指導其變更。隨即再接獲自稱郵局服務
    人員之來電，指示其就近至自動櫃員機進行變更。丁○○不
    疑有他，而陷於錯誤，於當日下午14時56分許，在臺灣土地
    銀行設於臺北市微風廣場內之自動櫃員機前，依對方指示進
    行操作，而誤將其帳戶內之存款29988元匯入被告交付他人
    使用之上開臺灣土地銀行帳戶中，丁○○始知受騙。
二、案經乙○○、丙○○、丁○○訴由臺北縣政府警察局新店分
    局報告臺灣臺北地方法院檢察署檢察官偵查起訴及移送併案
    審理。
    理  由
壹、證據能力事項:
    按被告以外之人於審判外之言詞或書面陳述，除法律有規定
    者外，不得作為證據；又被告以外之人於審判外之陳述，雖
    不符合同法第159條之1至第159條之4之規定，但經當事人於
    審判程序同意作為證據，法院審酌該言詞陳述或書面陳述作
    成時之情況，認為適當者，亦得為證據。當事人、代理人或
    辯護人於法院調查證據時，知有第159條第1項不得為證據之
    情形，而未於言詞辯論終結前聲明異議者，視為有前項之同
    意，刑事訴訟法第159條第1項及第159條之5分別定有明文。
    本判決下列所引用之其餘證據資料，均經依法踐行調查證據
    程序，當事人於本院言詞辯論終結前亦未聲明異議，本院審
    酌證據資料製作時之情況，均無違法不當及證明力明顯過低
    之瑕疵，亦查無依法應排除其證據能力之情形，認以之作為
    證據應屬適當，皆有證據能力。
貳、實體事項:
一、訊據被告甲○○固坦承向臺灣土地銀行新店分行申辦帳號00
    0000000000號帳戶使用等情不諱，惟矢口否認有何幫助詐欺
    之犯行，並辯稱:我於11月13日星期五中午約人代辦貸款，
    對方說如我信用不好，要另外作信用，須要存入一筆錢。我
    那天帶了合庫、土銀、台新銀行三本存摺出去，回來時合作
    金庫存摺、提款卡還在，但台新銀行提款卡、土銀的存摺、
    提款卡不見。星期一我去玉山銀行辦事，玉山銀行說我是警
    示帳戶，我去找才發現東西不見了云云。惟查:
  (一)臺灣土地銀行新店分行帳號000000000000號帳戶係被告向該
    銀行所申請開立使用等情，為被告所不爭執，並有臺灣銀行
    存款印鑑卡、雙證件在卷可稽（參偵字第2692號卷第20-21
    頁）。
  (二)被害人乙○○、丙○○、丁○○三人，分別於上開時、地，
    遭人詐騙而陷於錯誤，並分別匯款29987元、29988元、2998
    8 元至被告所申設之上開臺灣土地銀行新店分行帳戶中等情
    ，業據證人即被害人乙○○、丙○○、丁○○分別於警詢時
    指陳在案（參偵字第2696號卷第9-15頁），且有被害人乙○○所提出之其個人名義之郵局存摺影本（參同上偵卷第34-3
    5 頁）、被害人丙○○、丁○○分別所提出之台新銀行、臺
    灣土地銀行自動櫃員機交易明細表，及臺灣土地銀行所提供
    之交易明細表在卷可查（參同上偵卷第42頁、49頁、22-23
    頁）。
  (三)依卷附之被告上開土地銀行帳戶交易明細顯示，被害人乙○○於98年11月14日14時23分許匯款入被告上開帳戶後，於當
    日14時27分許、28分許，接續遭人持被告所申領之提款卡提
    領一空;另被害人丙○○於同日14時32分許匯款入被告之上
    開帳戶後，亦於同日14時35分、37分許遭人提領;被害人丁○○於同日14時56分許匯款入被告之上開帳戶後，亦於當日
    15時整、15時1分許立即遭人以提款卡提領一空，時間極為
    短暫。而依被告於本院所供其當天至土地銀行辦理帳戶結清
    時，已忘記自己的密碼，原寫在存摺上之密碼，亦因時間久
    已經模糊不清無法辨識，因此，用猜測之方式在自動櫃員機
    試按密碼等語（參本院99年4月2日準備程序筆錄）。被告為
    上開帳戶之申請人及使用人，其使用上開帳戶之提款卡時，
    尤須以猜測之方式，在自動櫃員機試按密碼才能獲得密碼。
    詐欺集團成員並非上開帳戶之申設人或使用人，其等竟可在
    短短不到五分鐘的時間內，將被害人的款項領空，依常理推
    論，若非該詐欺集團已事先持有被告申領之上開帳戶提款卡
    ，並已親自向被告取得密碼，根本無從為之。
  (四)另自不法詐騙犯罪者之角度觀之，其等既知以他人之帳戶掩
    飾犯罪所得，當係聰明狡詐之徒，而非智商愚昧之人，自當
    知社會上一般正常之人如帳戶存摺、印章、金融卡遭竊或遺
    失，為防止拾得或竊得之人盜領存款或將帳戶作為不法使用
    ，必於發現後立即報警或向金融機構辦理掛失止付。在此情
    形下，如仍以此帳戶作為其等向被害人詐騙，並誘使被害人
    將款項轉入或匯入該帳戶，將因帳戶所有人掛失止付而無法
    提領，而無法得償其犯罪之目的。是該行詐騙之人必確定該
    帳戶所有人不會去報警或掛失止付，其可完全掌控帳戶，始
    會以該帳戶作為被害人匯款之帳戶。而此等確信，在該帳戶
    係拾得、竊得或其他未經帳戶所有人同意而取得之情形，實
    無發生之可能。益認被告辯稱其帳戶存摺及金融卡係遺失而
    不知去向云云，顯有重大悖情之處，殊不足採。被告所申請
    之上開帳戶之金融卡及密碼，應係被告提供予姓名年籍不詳
    成年人使用無疑。
  (五)被告雖否認交付金融卡及密碼予他人，並以上詞置辯。惟查
    :被告於本院準備程序中先係供稱:我先去土地銀行辦理帳戶
    結清，而且我也忘記密碼，但是我在銀行裡面即使我按錯密
    碼也沒有關係，我按了壹個密碼是正確的。那天剛好是星期
    五，而我帳戶裡面只有剩下1、2百元，我沒有辦結清就離開
    ，我買份報紙喝咖啡，找晚上兼差的工作，當天約下午4點
    多我就回家等語，嗣在本院詢其為何要到銀行辦理結清時，
    其又稱:因為我在新新聞做事，經濟不景氣，新新聞發薪不
    正常，因為我要去兼差，『對方要求我辦戶頭』，我發現我
    有很多本存摺，每個存摺都有一、兩百的錢，加起來約有兩
    千多元，我想說存摺也不用到了，所以，想把錢領出來湊一
    湊也有兩千元等語。其後又稱:我中午是跟辦理貸款的人見
    面，對方說我信用不良，須要存入一筆錢作信用評等加分，
    對方問有什麼帳戶，我正好那天帶三個帳戶，他看完就還給
    我，我下午去土地銀行時提款卡、存摺還在等語。被告在同
    一天的準備程序中，所述情節已非全然一致。參之卷附被告
    之上開土地銀行帳戶交易明細，被告之上開帳戶於97年12月
    24日開戶後，於翌日聯行銷戶轉存62元，嗣再於98年1月9日
    轉入一筆10萬元、於98年1月21日轉入337元外，至98年6月2
    1日為止，該帳戶並無其他入款。於98年6月21日帳戶內之存
    款餘額為42元，且被告並未於98年11月13日將之領出。上開
    金額不唯與被告所述之存款餘額有一、兩百元不符，且承被
    告所述，其當天係因缺錢，而特地在一般人的上班時間攜三
    個帳戶去領錢，其竟未領取分文。其上開所辯，是否真實，
    已非全然無疑。參之被告於本院準備程序時亦供稱:11月13
    日中午先與代辦貸款人員見面後，於當天下午始至土地銀行
    辦理帳戶結清，當時土地銀行的提款卡仍持有中等語（參本
    院99年4月2日準備程序筆錄第6-7頁）。是縱上開在98年11
    月13日中午曾約代辦貸款人見面一事為真，但其於當日下午
    至土地銀行辦理結清時，既仍持有提款卡及存摺，足見其失
    卻土地銀行帳戶之存摺及提款卡與上開代辦貸款一事並無任
    何關聯。被告此部分所辯，無非是混淆視聽之卸責之詞，不
    足採信。
  (六)按刑法之故意犯，可分為直接故意與不確定故意，所謂不確
    定故意即指行為人對於構成犯罪之事實，預見其發生而其發
    生並不違反其本意，刑法第13條第2項定有明文。是被告若
    對於他人可能以其所交付之帳戶，進行詐欺取財之犯罪行為
    ，已預見其發生而其發生並不違反其本意，則其自仍應負相
    關之罪責。而近來以各種理由，撥打至一般民眾家裡，佯稱
    退稅、退費、欠款、查詢帳戶、中獎、代辦貸款、網路購物
    詐欺...等方式詐欺取財之犯罪類型層出不窮，而該等犯罪
    ，多數均利用人頭帳戶作為出入帳戶，已經媒體廣為披載，
    被告係成年且智力成熟之人，對此應知之甚詳。而本件被告
    交付他人使用之土地銀行新店分行帳戶，均係早已經開立使
    用之舊有帳戶，足認被告深知他人持有其帳戶之金融卡及密
    碼，即有可能以該帳戶作為詐騙被害人匯款之工具，再以其
    所交付之金融卡、密碼提領，但其卻仍對此一可能之危害莫
    不關心，仍率然將該金融卡及密碼交付他人使用。致使該帳
    戶終被利用為犯詐欺取財罪之出入帳戶使用，此當為被告所
    能預見，且其發生並未違反被告本意，是被告有幫助不法之
    徒利用其帳戶犯詐欺取財罪之不確定故意已至為顯然。
  (七)綜合上述，本案被告幫助詐欺取財之犯行，事證明確，洵堪
    認定，應依法論科。
二、核被告所為，其基於幫助之犯意，提供系爭帳戶相關證件，
    為他人之詐欺取財犯行提供助力，係犯刑法第30條第1項、
    第339條第1項之幫助詐欺取財罪。被告以一交付行為，造成
    3名被害人受詐騙，但被告係以一幫助行為幫助該實施詐欺
    行為之正犯對他人實施詐欺行為，為實質一罪。被告幫助他
    人犯前開罪名，為幫助犯，依刑法第30條第2項之規定，按
    正犯之刑減輕之。爰審酌被告在媒體廣為報導後，仍提供帳
    戶予他人使用，其行為影響社會正常交易安全，增加被害人
    尋求救濟之困難，並使犯罪之追查趨於複雜，本件被害人數
    共3人，被害人受詐騙而匯入其帳戶之金額共8萬餘元之結果
    ，以及被告犯後已同意按月償還被害人之態度等一切情狀，
    量處如主文所示之刑，並諭知易科罰金之折算標準。
三、末查，被告前未曾受有期徒刑以上刑之宣告，有臺灣高等法
    院被告前案紀錄表可稽，其因一時失慮致犯本罪，被告並當
    庭與告訴人乙○○、丙○○達成由被告每月提出1萬元，攤
    還予告訴人三人之和解協議，另告訴人丁○○亦已電話表明
    願以同意條件與被告和解，此有審判筆錄及公務電話紀錄在
    卷可參，本院信被告經此論罪科刑之教訓，應知所警惕而無
    再犯之虞，所宣告之刑以暫不執行為適當，爰依刑法第74條
    第1項第1款之規定，併予宣告緩刑2年，以啟自新。又本院
    為使告訴人獲得更充足之保障，並督促被告履行債務，以確
    保被告緩刑之宣告能收具體之成效，爰依刑法第74條第2項
    第3款規定，扣除被告已分別於99年6月21日支付告訴人乙○○4000元、丙○○3000元、丁○○3000元之損害賠償，命被
    告應分別向告訴人乙○○、丙○○、丁○○支付財產上損害
    賠償各25987、26988元、26988元，惟考量被告目前經濟能
    力有限，無法一次支付上開金額，命被告以附表所示方法向
    告訴人三人分期支付。倘被告未遵循本院所諭知如附件所示
    緩刑期間之負擔，情節重大者，檢察官得依刑事訴訟法第
    476 條、刑法第75條之1第1項第4款之規定，聲請撤銷本件
    緩刑之宣告，併予敘明。
據上論斷，應依刑事訴訟法第299條第1項前段，刑法第30條第1
項前段、第2項、第339條第1項、第41條第1項前段、第74條第1
項第1款、第2項第3款，刑法施行法第1條之1，判決如主文。
本案經檢察官蔡彥守到庭執行職務。
中    華    民    國    99    年    6     月    23    日
                  刑事第四庭  審判長法  官  郭惠玲
                                    法  官  李明益
                                    法  官  李桂英
上正本證明與原本無異。
如不服本判決，應於判決送達後10日內（應抄附繕本）向本院提
出上訴狀（上訴書狀應敘述具體理由。上訴書狀未敘述上訴理由
者，應於上訴期間屆滿後二十日內補提理由書於原審法院。）。
告訴人或被害人如對於本判決不服者，應具備理由請求檢察官上
訴，其上訴期間之計算係以檢察官收受判決正本之日期為準。
                                    書記官  嚴君珮
中    華    民    國    99    年    6     月    23    日
附錄本案論罪科刑法條全文：
中華民國刑法第339條
（普通詐欺罪）
意圖為自己或第三人不法之所有，以詐術使人將本人或第三人之
物交付者，處 5 年以下有期徒刑、拘役或科或併科 1 千元以下
罰金。
以前項方法得財產上不法之利益或使第三人得之者，亦同。
前二項之未遂犯罰之。
附表:
一、被告應:
  (一)向告訴人乙○○支付新臺幣貳萬伍仟玖佰捌拾柒元。
  (二)向告訴人丙○○支付新臺幣貳萬陸仟玖佰捌拾捌元。
  (三)向告訴人丁○○支付新臺幣貳萬陸仟玖佰捌拾捌元。
二、支付方法:
    被告應按下列表內所載之日期、金額，逕將款項匯入告訴人
    之下列帳戶:
  (一)乙○○之「郵局路竹支局00000000000000號」帳戶。
  (二)丙○○之「國泰世華銀行五權分行，000000000000號」帳戶
    。
  (三)丁○○之「郵局新埔支局00000000000000號」帳戶。
┌───────────┬───────────┬───────────┐
│     告訴人乙○○     │     告訴人丙○○     │    告訴人丁○○      │
├─┬────┬────┼─┬────┬────┼─┬────┬────┤
│期│匯款日期│匯款金額│期│匯款日期│匯款金額│期│匯款日期│匯款金額│
│數│        │        │數│        │        │數│        │        │
├─┼────┼────┼─┼────┼────┼─┼────┼────┤
│1 │99年7月 │3000元  │1 │99年7月 │4000元  │1 │99年7月 │3000元  │
│  │21日    │        │  │21日    │        │  │21日    │        │
├─┼────┼────┼─┼────┼────┼─┼────┼────┤
│2 │99年8月 │3000元  │2 │99年8月 │3000元  │2 │99年8月 │4000元  │
│  │21日    │        │  │21日    │        │  │21日    │        │
├─┼────┼────┼─┼────┼────┼─┼────┼────┤
│3 │99年9月 │4000元  │3 │99年9月 │3000元  │3 │99年9月 │3000元  │
│  │21日    │        │  │21日    │        │  │21日    │        │
├─┼────┼────┼─┼────┼────┼─┼────┼────┤
│4 │99年10月│3000元  │4 │99年10月│4000元  │4 │99年10月│3000元  │
│  │21日    │        │  │21日    │        │  │21日    │        │
├─┼────┼────┼─┼────┼────┼─┼────┼────┤
│5 │99年11月│3000元  │5 │99年11月│3000元  │5 │99年11月│4000元  │
│  │21日    │        │  │21日    │        │  │21日    │        │
├─┼────┼────┼─┼────┼────┼─┼────┼────┤
│6 │99年12月│4000元  │6 │99年12月│3000元  │6 │99年12月│3000元  │
│  │21日    │        │  │21日    │        │  │21日    │        │
├─┼────┼────┼─┼────┼────┼─┼────┼────┤
│7 │100年1月│3000元  │7 │100年1月│4000元  │7 │100年1月│3000元  │
│  │21日    │        │  │21日    │        │  │21日    │        │
├─┼────┼────┼─┼────┼────┼─┼────┼────┤
│8 │100年2月│2947元  │8 │100年2月│2988元  │8 │100年2月│ 3988元 │
│  │21日    │        │  │21日    │        │  │21日    │        │
└─┴────┴────┴─┴────┴────┴─┴────┴────┘

司法院資訊處製作；財團法人民間司法改革基金會備份。
